【裁判字號】    98,簡,20
【裁判日期】    980527
【裁判案由】    空氣污染防制法
【裁判全文】
臺北高等行政法院判決
                                        98年度簡字第20號
原      告  宏宸貨運有限公司
代  表  人  甲○○
被      告  花蓮縣政府
代  表  人  乙○○(縣長)
上列當事人間因空氣污染防制法事件，原告不服行政院環境保護
署中華民國97年11月14日環署訴字第0970074445號訴願決定，提
起行政訴訟，本院判決如下：
    主      文
原告之訴駁回。
訴訟費用由原告負擔。
    事實及理由
一、事實概要：
    原告所有牌照號碼778-HK營業用大貨車，於97年6 月19日10
    時許，行經花蓮縣台14甲線33公里處，經花蓮縣環境保護局
    派員施予柴油車無負載急加速排煙測試結果，其粒狀污染物
    （黑煙）污染度之平均值達68％，超過35％之法定排放標準
    ，違反空氣污染防制法第34條第1 項規定，經被告依同法第
    6 3 條第1 項暨行為時施行之交通工具排放空氣污染物罰鍰
    標準第2 條第1 款第3 目、第5 條第2 款第2 目規定裁處新
    臺幣（下同）1 萬元罰鍰。原告不服，提起訴願，經訴願決
    定駁回，遂提起本件行政訴訟。
二、本件原告主張略以：
  (一)原告汽車係在海拔3158公尺高度受黑煙排放檢測，已經超出
    適合車輛使用之空氣與柴油混合比例，於此情況下測得之數
    值，不能據以處罰。
  (二)花蓮縣環境保護局對於原告質疑其檢測人員進行檢測時，連
    續踩油門不當乙事，僅回函辯稱未能舉證以掩蓋其檢測程序
    錯誤，令人心痛。
  (三)原告之汽車甫於97年6 月18日完成原廠維修保養，並非因未
    定期保養才排放黑煙不符標準，結果在保養完成翌日，即被
    檢測排放黑煙不合格，逕行告發，則車輛保養即失其意義，
    是否意味著該車不報廢，即要更換全新引擎？據原車廠意見
    ，汽車引擎在海拔1500公尺以上正常運作，即無法通過三期
    環保法規標準，如被告認為可以，請出示證明引擎在海拔35
    00公尺仍可以通過三期環保法規標準。
  (四)又原告汽車之車籍在臺灣西部地區，如駛至花蓮縣複驗，往
    返費時二日，耗油成本超過新台幣3,000 元，請准就近監理
    站檢驗等情。為此訴請撤銷訴願決定及原處分。
三、被告則抗辯略謂：
  (一)花蓮縣環境保護局實施車輛排氣檢測人員係依空氣污染防制
    法第41條第1 項規定，按行政院環境保護署95年1 月16日環
    署空字第0950005138A 號公告之柴油汽車排氣煙度試驗方法
    及程序，於上述時、地，以柴油車無負載急加速排煙測試方
    式，檢測原告上開大貨車排氣結果，測得其粒狀污染物（黑
    煙）污染度之平均值達68﹪，超過法定排放標準之35﹪，各
    該現場檢測人員均已取得柴油車排放煙度儀器檢查人員證照
    ，執行方式及過程亦無不當，被告據以裁處1 萬元罰鍰，自
    屬有據。
  (二)至於原告主張在高海拔地區進行排氣檢測會影響準確度云云
    ，惟柴油引擎之工作原理為稀薄燃燒，純粹用噴油量來控制
    引擎轉速與馬力，其空燃比變化範圍，依空氣與柴油重量計
    算，其混合比例可自全負載負荷下之16:1至無負載負荷下近
    於200:1 ，適用於各種氣候狀況，故各國車廠於製造、開發
    引擎或車型時，均未限制引擎或車型行駛高海拔地區。又執
    行無負載急加速測試時，實際測試採樣時間極短，並依照該
    測試程序測試結果，不需要進行大氣壓力及溫度修正，並不
    會因檢測地點海拔高度及空氣稀薄氣候寒冷等因素，而產生
    不同排煙污染結果。
  (三)為便民及體察民眾需求，各縣市環境保護局均已提供代檢驗
    服務，被告已於通知書內載明可至所在縣市環保局柴油車排
    煙檢測站進行複驗，故原告車輛不須至被告轄區內接受排煙
    檢測，應可減少車主之不便等語置辯，資為抗辯。並聲明求
    為判決駁回原告之訴。
四、本件兩造爭執要點在於原告所有之上開大貨車受檢測得出之
    違反法定標準之排煙粒狀污染物污染度數值，是否有原告指
    述因受連續踩油門及海拔高度等因素影響，而產生不正確結
    果？
五、按空氣污染防制法第34條規定：「交通工具排放空氣污染物
    ，應符合排放標準。前項排放標準，由中央主管機關會商有
    關機關定之。」同法第63條規定：「違反第34條第1 項規定
    者，處使用人或所有人新臺幣1,500 元以上6 萬元以下罰鍰
    ，並通知限期改善，屆期仍未完成改善者，按次處罰。前項
    罰鍰標準，由中央主管機關會同交通部定之。」再依本件行
    為時施行之交通工具排放空氣污染物罰鍰標準第2 條第1 款
    第3 目及第5 條第2 款第2 目規定：「( 第2 條第1 款第3
    目) 汽車及船舶排放空氣污染物超過排放標準者，其罰鍰標
    準如下：一、汽車：．．．（三）大型車每次新臺幣五千元
    以上二萬元以下。」「( 第5 條第2 款第2 目) 交通工具排
    放空氣污染物超過排放標準之所有人或使用人，依下列規定
    處理：一、排放氣狀污染物超過排放標準者：二、排放粒狀
    污染物超過排放標準者：．．．（二）排放粒狀污染物經儀
    器測定超過排放標準一．五倍而未超過排放標準二倍者，依
    下限標準二倍處罰之」
六、經查：原告所有上開汽車於97年6 月19日10時許行經花蓮縣
    台14甲線33公里處，經花蓮縣環境保護局派員施予柴油車無
    負載急加速排煙測試結果，其粒狀污染物（黑煙）污染度之
    平均值達68％，超過35％之法定排放標準等情，有車籍基本
    資料表及花蓮縣環境保護局97年6 月19日柴油車排氣煙度檢
    驗結果表等件影本在卷可稽( 見訴願卷第13頁及第23頁) ，
    堪認屬實。
七、原告雖以上開情詞主張免罰云云。惟按空氣污染防制法第41
    條第1 項：「各級主管機關得於車（機）場、站、道路、港
    區、水域或其他適當地點實施使用中交通工具排放空氣污染
    物不定期檢驗或檢查…」同法施行細則第33條第1 項第1 款
    規定：「．．．交通工具排放空氣污染物之檢查，其實施方
    式如下：一、儀器檢查：指使用儀器，依中央主管機關規定
    之方法進行檢查」再行政院環境保護署依前開空氣污染防制
    法第38條後段授權訂定之交通工具排放空氣污染物檢驗及處
    理辦法第14條規定：「本辦法所用檢驗方法及檢驗儀器，有
    國家標準者，依國家標準，未訂國家標準者，由中央主管機
    關會商交通部定之。」查花蓮縣環境保護局於時、地執行檢
    測之員，均已具空氣污染物及噪音檢查人員訓練要點規定之
    資格，且以無負載急加速排煙測試方式，執行檢驗，有卷附
    上開柴油車排氣煙度檢驗結果表及表列各該檢驗人員之柴油
    車排放煙度儀器檢查資格合格證書等件影本在卷可稽。再參
    之柴油引擎之工作原理為稀薄燃燒（或稱過氧燃燒），純粹
    用噴油量來控制引擎轉速與馬力，其空燃比變化範圍，依空
    氣與柴油重量計算，其混合比例可自全負載負荷下之16：1
    至無負載負荷下近於200 ：1 ，適用於各種氣候狀況，故各
    國車廠於製造、開發引擎或車型時，均未限制引擎或車型行
    駛高海拔地區。又執行無負載急加速測試時，實際測試採樣
    時間極短，並依照該測試程序測試結果，不需要進行大氣壓
    力及溫度修正，並不會因檢測地點海拔高度及空氣稀薄氣候
    寒冷等因素，而產生不同排污結果。況稽之行政院環境保護
    署95年1 月16日環署空字第0950005138A 號公告之柴油汽車
    排氣煙度試驗方法及程序之規定，進行柴油車無負載急加速
    排煙測試，亦無須參酌環境溫度及大氣壓力因素。是以被告
    上開執行檢測採證之方式及過程並無不當。是以原告前揭主
    張，難認有據，無從採取。
八、又按交通工具之所有人或使用人應注意車輛之維修保養，負
    有隨時維持車輛排放空氣污染物符合排放標準之義務，違反
    該行政法上之義務，雖無故意，亦難辭其無過失之責，即應
    受罰。綜上所述，本件原告所有之車輛，經儀器測定其排放
    之黑煙污染度平均值違反法定排放標準，被告依法於裁罰額
    度處以罰鍰1 萬元，於法核無違誤，訴願決定予以維持，亦
    無不合。原告執前情詞，訴請撤銷原處分與訴願決定，為無
    理由，應予駁回。
據上論結，本件原告之訴為無理由，爰依行政訴訟法98條第3 項
前段、第233 條第1 項，判決如主文。
中    華    民    國    98    年     5    月   27     日
                    臺北高等行政法院第二庭
                                    法  官  蔡  紹  良
上為正本係照原本作成。
本件以訴訟事件所涉及之法律見解具有原則性者為限，始得於本
判決送達後20日內向本院提出上訴狀並表明上訴理由，如已於本
判決宣示後送達前提起上訴者，應於判決送達後20日內補具上訴
理由（均按他造人數附繕本），且經最高行政法院許可後方得上
訴。
中    華    民    國    98    年     5    月   27     日
                                    書記官  林  俞  文


司法院資訊處製作；財團法人民間司法改革基金會備份。
